ACORDAO-COMPLETO-2385263

ACÓRDÃO 2608/2020 ATA 37/2020 - PLENÁRIO

VISTOS, relatados e discutidos estes autos recurso de revisão interposto pelo Senhor Antônio Marcos Maciel Fernandes, ex-prefeito de Apuí - AM, contra o Acórdão 7777/2015-TCU-Segunda Câmara, que julgou irregulares suas contas, aplicou-lhe multa e imputou-lhe débito no valor integral dos recursos repassados no âmbito do Convênio 197/PCN/2010 (Programa Calha Norte) , firmado entre aquele município e o Ministério da Defesa (MD) para a construção de um centro de convivência do idoso, cuja vigência compreendeu o período de 24/6/2010 a 29/3/2013;
ACORDAM os Ministros do Tribunal de Contas da União, reunidos em Sessão do Plenário, ante as razões expostas pelo Relator, com fundamento nos art. 35, inciso III, da Lei 8.443/92, em: 
9.1. conhecer do recurso e, no mérito, dar-lhe provimento parcial para excluir do débito de que trata o item 9.2 do acórdão recorrido as despesas comprovadas na fase recursal, indicadas na fundamentação, atribuindo-se a seguinte composição à dívida remanescente:
	VALOR ORIGINAL (R$) 
	DATA DA OCORRÊNCIA

	DÉBITO

	R$ 53.705,36
	5/4/2012

	CRÉDITO

	20.075,96
	1/10/2013

9.2. reduzir de R$ 200.000,00 (duzentos mil reais) para R$ 30.000,00 (trinta mil reais) o valor da multa aplicada ao recorrente pelo item 9.3 do acórdão recorrido;
9.3. aplicar a multa prevista no art. 58, inciso IV, da Lei 8.443/1992 ao Senhor Antônio Roque Longo (CPF: XXX.843.409-XX) , no valor de R$ 30.000,00 (trinta mil reais) em razão de não ter atendido às diligências efetuadas de forma reiterada pelo TCU, fixando-lhe o prazo de 15 (quinze) dias, a contar da notificação, para que comprove, perante o Tribunal, o recolhimento da referida quantia aos cofres do Tesouro Nacional, atualizada monetariamente, na forma da legislação em vigor;
9.4. dar ciência deste Acordão ao recorrente e aos demais interessados, ao prefeito de Apuí - AM, Senhor Antônio Roque Longo, e à Procuradoria da República no Estado do Amazonas, nos termos do art. 16, § 3º, da Lei 8.443, de 1992, ressaltando-se que o Relatório e o Voto que o acompanharem podem ser consultados no endereço , no dia seguinte ao de sua oficialização.

Recurso de revisão interposto contra acórdão que julgou irregulares as contas do recorrente, aplicou-lhe multa e imputou-lhe débito no valor integral dos recursos repassados no âmbito de convênio firmado para a construção de um centro de convivência do idoso.

Município de Apuí - AM.

3. Interessados/Responsáveis/Recorrentes:
3.1. Responsável: Antônio Marcos Maciel Fernandes (CPF: XXX.963.329-XX).
3.2. Recorrente: Antônio Marcos Maciel Fernandes (CPF: XXX.963.329-XX).

13.1. Ministros presentes: José Mucio Monteiro (Presidente), Walton Alencar Rodrigues, Benjamin Zymler, Augusto Nardes, Aroldo Cedraz (Relator), Ana Arraes, Bruno Dantas e Vital do Rêgo.
13.2. Ministro-Substituto convocado: Augusto Sherman Cavalcanti.
13.3. Ministros-Substitutos presentes: Marcos Bemquerer Costa, André Luís de Carvalho e Weder de Oliveira.

ACORDAO-COMPLETO-2577699

Acórdão de Relação 284/2023 - Plenário

Acórdão de Relação

ACORDAO-COMPLETO-2562514

Acórdão 2559/2022 - Plenário

AROLDO CEDRAZ

Ministro-Substituto André Luís de Carvalho.

Transcrevo, a seguir, a instrução de mérito subscrita pelo Auditor Federal de Controle Externo à peça 94:
"INTRODUÇÃO
Trata-se de recurso de revisão (peça 48) interposto por Antônio Marcos Maciel Fernandes contra o Acórdão 7777/2015-TCU-Segunda Câmara. 
A deliberação recorrida apresenta o seguinte teor: 
9.1. rejeitar as alegações de defesa apresentadas pelo Sr. Antonio Marcos Maciel Fernandes;
9.2. julgar irregulares as contas do Sr. Antonio Marcos Maciel Fernandes, com fundamento no art. 16, inciso III, alínea "c", e no art. 19, caput, da Lei nº 8.443, de 1992, para condená-lo, ao pagamento da quantia abaixo informada, atualizada monetariamente e acrescida de juros de mora, calculados desde as datas indicadas até o efetivo recolhimento, abatendo-se o valor já devolvido e fixando-lhe o prazo de 15 (quinze) dias para que comprove, perante o Tribunal, o recolhimento das referidas importâncias aos cofres do Tesouro Nacional, nos termos do art. 23, inciso III, alínea "a", da citada lei c/c o art. 214, inciso III, alínea "a", do Regimento Interno do TCU (RITCU) ;
	VALOR ORIGINAL (R$) 
	DATA DA OCORRÊNCIA

	DÉBITO

	400.000,00
	5/4/2012

	CRÉDITO

	20.075,96
	1/10/2013

9.3. aplicar a multa prevista no art. 57 da Lei nº 8.443, de 1992, no valor de R$ 200.000,00 (duzentos mil reais) , ao Sr. Antonio Marcos Maciel Fernandes fixando-lhe o prazo de 15 (quinze) dias, a contar da notificação, para que comprove, perante o Tribunal, o recolhimento da referida quantia aos cofres do Tesouro Nacional, atualizada monetariamente, na forma da legislação em vigor;
9.4. autorizar, desde já, com amparo no art. 26 da Lei nº 8.443, de 1992, e no art. 217 do RITCU, o parcelamento das dívidas constantes deste Acórdão em até 36 (trinta e seis) prestações mensais e sucessivas, caso requerido, esclarecendo ao responsável que a falta de pagamento de qualquer parcela importará no vencimento antecipado do saldo devedor (art. 217, § 2º, do RITCU) ;
9.5. autorizar, desde logo, a cobrança judicial das dívidas, nos termos do art. 28, inciso II, da Lei nº 8.443, de 1992, caso não atendidas as notificações; e
9.6. enviar cópia deste Acórdão, bem como do Relatório e da Proposta de Deliberação que o fundamenta, à Procuradoria da República no Estado do Amazonas, nos termos do art. 16, § 3º, da Lei nº  8.443, de 1992, para o ajuizamento das ações penais e civis cabíveis.
HISTÓRICO
Trata-se tomada de contas especial (TCE) instaurada pelo Ministério da Defesa contra Antônio Marcos Maciel Fernandes, ex-prefeito de Apuí/AM (gestão: 2009-2012) , em razão da impugnação total das despesas referentes ao Convênio 197/PCN/2010 (Siafi 735.378) , com vigência no período de 24/06/2010 a 29/03/2013, cujo objeto consistia na construção de um centro de convivência do idoso, mediante aporte de recursos federais descentralizados no âmbito do Programa Calha Norte (PCN) , com a previsão de recursos financeiros da ordem de R$ 400.000,00, a cargo da concedente, depositado no dia 5/4/2012 (peça 75, p. 26) , além de R$ 20.000,00, por parte do convenente, perfazendo o montante de R$ 420.000,00.
As despesas foram impugnadas em sua totalidade, uma vez que se verificou a imprestabilidade da obra para o uso pela população, não obstante, no momento da inspeção in loco  (22/10/2013) , ter-se constatado a realização de apenas 41,12% da obra prevista e, conforme já afirmado, desprovida de qualquer funcionalidade. 
Registrou-se, ainda, no voto condutor do acórdão recorrido, que "a parte executada da obra não pode ser motivo para redução proporcional do débito, vez que não há elementos nos autos que demonstrem a existência de qualquer nexo causal entre as despesas supostamente efetuadas, o objeto executado e os recursos federais repassados".
Dessa forma, concluiu-se que a "ausência de comprovação da boa e regular aplicação dos recursos transferidos configura ofensa não só às regras legais, mas também aos princípios basilares da administração pública, já que, ao final e ao cabo, o gestor deixa de prestar satisfação à sociedade sobre o efetivo emprego dos recursos postos sob a sua responsabilidade".
1.1. Após a primeira instrução (peças 59-61) , o Ministro-Relator anuiu à proposta de encaminhamento (peça 62) e determinou a realização das diligências propostas, a seguir reproduzidas, verbis:
Ante o exposto, com fundamento nos arts. 32, I e 33, da Lei 8.443/92 c/c o art. 285, caput, do RI-TCU, submetem-se os autos à consideração superior, propondo-se:
	a) realização de diligência ao Banco do Brasil, Agência 926-1, para que seja solicitada a seguinte documentação:
	a.1) o extrato da Conta Corrente 16034-2, Agência 926-1;
	a.2) a microfilmagem de todos os cheques emitidos e sacados da Conta Corrente 16034-2, Agência 926-1;
	a.3) a identificação de todos os beneficiários de quaisquer transferências realizadas, seja por meio de DOC, TED ou outra qualquer.
	b) realização de diligência para o Município de Apuí/AM para que:
	b.1)  explique, detalhadamente, quais as providências adotadas após a inspeção in loco realizada pelo Ministério da Defesa em 22/10/2013 em relação ao objeto do Convênio 197/PCN/2010 (Siafi 735.378) , cujo objeto consistia na construção de um centro de convivência do idoso, mediante aporte de recursos federais descentralizados no âmbito do Programa Calha Norte (PCN) , com a previsão de recursos financeiros da ordem de R$ 400.000,00, a cargo da concedente, além de R$ 20.000,00, por parte do convenente, perfazendo o montante de R$ 420.000,00;
	b.2) identifique a fonte dos recursos e se foi necessário a utilização de outros recursos para pagamento à empresa Conserge Construção e Serviços Gerais para finalização da obra;
	c) diligenciar ao Ministério da Defesa para que, mediante vistoria in loco, emita parecer técnico indicativo das obras e serviços executados do Convênio 197/PCN/2010 (Siafi 735.378) , cujo objeto consistia na construção de um centro de convivência do idoso, no Município de Apuí/AM.  
	d) autorize, desde já, com fulcro no princípio do contraditório e da ampla defesa, à oitiva do recorrente no caso de ser necessária à sua manifestação após as diligências e previamente a formação ao juízo de mérito;  
e) dar conhecimento às partes.
1.2. Na segunda instrução (peça 80) foi realizado o exame das respostas às diligências mencionadas acima e concluiu-se ainda "presentes todos os fundamentos para a realização da nova vistoria na presente data e após, supostamente, ter sido finalizada a obra de execução do centro de convivência do idoso".
1.3. Dessa forma foi proposto o seguinte, verbis:
a) determinar ao Ministério da Defesa para que, mediante nova vistoria in loco, após supostamente ter sido finalizada a obra do centro de convivência do idoso, emita parecer técnico indicativo das obras e serviços executados do Convênio 197/PCN/2010 (Siafi 735.378) e a completude do objeto executado no Município de Apuí/AM;
1.4. Ato contínuo foi prolatado o Acórdão 1428/2018-TCU-Plenário determinando ao Ministério da Defesa - MD a realização da mencionada vistoria. 
1.5. Retornam os autos a esta Secretaria após adotadas as providencias e o cumprimento da determinação expedida ao MD (peças 91-93) .
Permite-se neste momento reproduzir parte relevante da primeira instrução com as adequações devidas, ante a superveniência de novas evidências e elementos probatórios.
EXAME DE ADMISSIBILIDADE
Reitera-se o exame de admissibilidade sem efeitos suspensivos (peças 50-51) ratificado pelo Ministro Relator Aroldo Cedraz (despacho de peça 53) . 
EXAME DE MÉRITO
Delimitação
1.6. Constitui objeto do presente recurso definir se houve a execução do objeto do convênio em sua integralidade e se restou demonstrado o necessário nexo causal entre os recursos destinados e a obra.
Da Execução do Objeto e do Nexo Causal. 
1.7. Defende-se, em síntese, no recurso que a obra do centro de convivência do idoso foi integralmente executada, conforme faz prova as fotografias anexadas aos autos e demais documentos, ora juntados, não havendo que se falar em qualquer desvio ou desfalque de recursos públicos. Sustenta sua tese nos seguintes argumentos:
	a) o município é governado por um grupo político rival, por isso, o recorrente teve o acesso às documentações pertinentes aos convênios e contratos por ele celebrado dificultado, mas, após esforços empreendidos colaciona provas que demonstram a perfeita execução do objeto sob discussão;
	b) a gestão do prefeito sucessor, isentado de responsabilidade por esta Corte, fez pagamento no valor de R$ 12.970,63, no dia 03/12/2014, referente à 5.ª planilha de medição com verba repassada pelo convênio (peça 48, p. 72-83) , o que demonstraria que a obra sempre esteve regularizada e executada, uma vez que há necessidade para pagamento da comprovação de uma lista de requisitos, a exemplo de planilha de medição que demonstre a conclusão e a regularidade de etapas anteriores;
	c) em razão de ter deixado o comando do município, não tinha ciência dos percalços do convênio, nem gerência sobre fases ou ações executórias posteriores a sua saída;
	d) durante a sua gestão adotou as medidas cabíveis na execução do objeto, contratando, mediante certame licitatório, empresa responsável que logrou êxito na execução da obra e cumprimento do objeto contratual (Contrato 13/2012) e do Convênio Siafi 735.378;
	e) as cópias de notas fiscais, recibos, planilhas de medição, ora colacionadas, especificam e demonstram as cinco fases da obra descrita no projeto básico, as fotografias comprovam e corroboram a plena consecução do objeto e cumprimento da função social da obra;
	f) junta, ainda, outras provas que demonstraria a execução do centro de convivência do idoso, quais sejam: 
	f.1) matéria recente ilustrada no facebook da atual gestão do Município de Apuí/AM, que mostra execução de cursos profissionalizantes no local, objeto do convênio; 
	f.2) documento protocolizado, em 19/1/2015, pela empresa Conserge referente ao Contrato 13/2012, no qual requisitava a manifestação da prefeitura sobre a entrega da obra (peça 48, p. 106) e o termo de recebimento da obra, emitido em 15/4/2015, atestando o recebimento do objeto (peça 48, p. 98) .
Por fim, afirma que a "documentação acostada não prescinde de maiores elucidações para comprovar que no âmbito de sua gestão tudo correu dentro da legalidade", o objeto foi executado e se caso se entenda pela inexecução da "obra com a boa e regular aplicação dos recursos, requer seja direcionada a responsabilidade ao Atual Prefeito de Apuí/AM, Sr. Adimilson Nogueira, pois o mesmo liquidou/pagou a 5ª e última fase da execução da obra bem como a recebeu finalizada".
Análise:
Para que as contas sejam julgadas regulares, ainda que com ressalvas, a prestação, instituto republicano e constitucional, deve atender ao tripé sustentador para a apreciação, qual seja: (a) consecução da integralidade do objeto conforme acordado, e com o pleno atendimento dos objetivos estabelecidos no pacto; (b) apresentação da prestação de contas com documentação idônea e apta a comprovar a regularidade das despesas executadas, bem como o atendimento às normas pertinentes; e (c) o nexo de causalidade entre os recursos alocados ao objeto e a sua realização, estabelecido por linha contínua e demonstrável, que se inicia na liberação do repassador e termina na realização do objeto; comprovando, inequivocamente, que o objeto foi realizado com os recursos a ele destinados, integralmente nele aplicados ou oportunamente devolvidos. 
O inadimplemento das obrigações descritas nas alíneas "a" e "c" do parágrafo precedente, necessariamente, conduz ao julgamento pela irregularidade com aplicação do débito. Já se houver falhas na segunda ponta do tripé, a natureza e a gravidade devem ser examinadas em cada caso concreto não implicando na imposição automática de débito.
1.8. No caso sob exame, entendeu esta Corte de Contas que somente houve a execução de 41,12% da obra prevista e a parcela executada se mostrou imprestável à coletividade, por isso, imputou a totalidade do montante dos recursos repassados.
1.9. A conclusão fundou-se na inspeção in loco realizada pelo concedente (1º Laudo de Vistoria do Convênio 197/PCN/2010) , na data de 22/10/2013, conforme relatório constante da peça 1, p. 134-150) . Também foi motivo da condenação a ausência de elementos nos autos que demonstrassem a existência de nexo causal entre as despesas supostamente efetuadas, o objeto executado e os recursos federais repassados.
O primeiro ponto para o deslinde do recurso refere-se a determinar se houve execução integral ou parcial do objeto com a imprestabilidade (obras do centro de convivência em Apuí/AM) . Há, ainda, que se ter em mente a necessária correlação entre a execução do objeto e os recursos transferidos por meio do convênio.
No tocante a execução parcial do objeto e a imputação da totalidade dos valores repassados, verifica-se que a condenação foi sustentada nas constatações do 1º Laudo Vistoria do Convênio 197/PCN/2010 (peça 1, p. 134-150) emitido em 22/10/2013. Há duas questões a se pontuar acerca do laudo de vistoria. 
A um, que o laudo foi realizado após a realização dos pagamentos listados nos itens 1, 2, 3 e 4 à empresa Conserge Construção e Serviços Gerais:
Tabela 1 - Pagamentos à Conserge Construção e Serviços Gerais
	Item
	Valor 
	Descrição 
	Localização da Documentação no Processo

	1
	R$155.452,25
	1ª Medição - Requisição de pagamento  
	Peça 48, p. 24

			Planilha de Medição emitida em 24/5/2012
	Peça 48, p. 30-39

			Nota Fiscal 90
	Peça 48, p. 25

			Emissão de ordem de pagamento ao Banco
	Peça 48, p. 26

			TED referente à NF 90
	Peça 58

	2
	R$206.817,69
	2ª Medição - Requisição de pagamento 
	Peça 48, p. 43

			Planilha de Medição emitida em 3/7/2012
	Peça 48, p. 46-57

			Nota Fiscal 116
	Peça 48, p. 41

			Emissão de ordem de pagamento ao Banco
	Não consta

			TED referente à NF 116
	Peça 48, p. 40

			Recibo
	Peça 48, p. 42

	3
	R$26.059,39
	3ª Medição - Requisição de pagamento 
	Peça 48, p.58

			Planilha de Medição 
	Não consta

			Nota Fiscal 148
	Peça 48, p. 60 

			Emissão de ordem de pagamento ao Banco
	Não consta 

			TED referente à NF 148 em 11/9/2012
	Peça 48, p. 57 

			Recibo
	Peça 48, p. 59

	4
	R$18.700,00
	4ª Medição - Requisição de pagamento  
	Não consta 

			Planilha de Medição emitida 
	Não consta

			Nota Fiscal 153
	Peça 48, p. 62 

			Emissão de ordem de pagamento ao Banco
	Não consta

			TED referente à NF 153 em 2/10/2012
	Peça 48, p. 64 

			Recibo
	Não consta

	5
	R$12.970,63
	5ª Medição - Requisição de pagamento  
	Peça 48, p.72

			Planilha de Medição emitida em 28/11/2014
	Peça 48, p. 74-84 

			Nota Fiscal 427
	Peça 48, p. 70 

			Emissão de ordem de pagamento ao Banco
	Não consta 

			TED referente à NF 427
	Não consta

			Recibo
	Peça 48, p. 71

A dois, que as fotografias do laudo de vistoria realizado pelo concedente (peça 1, p. 134-150) divergem das fotos posteriores trazidas pelo recorrente (peça 19, p. 7-9) .
Em razão do que indicava as fotos trazidas pelo recorrente, tiradas após a vistoria realizada pelo concedente, e que, supostamente, demonstrava uma execução a maior do que a constatada na vistoria realizada em 22/10/2013, permitiu concluir verossimilhança na execução parcial da obra a posteriori. 
Dessa forma, foi determinado pelo TCU a realização de nova vistoria in loco para se apurar a execução ou a inexecução da integralidade do centro de convivência do idoso, e, por consequência, a plena satisfação dos objetivos do convênio, bem como a utilidade da obra à coletividade.
A vistoria foi realizada pelo MD e relatada nos documentos constantes da peça 93. 
Conforme detalhado nas planilhas de medição da nova vistoria (peça 93, p.15-22) verificou-se percentual de execução do centro de convivência do idoso de 86,57% o que equivale a aplicação R$363.610,50, já incluído o BDI.
Ademais, concluiu o ministério concedente (peça 93, p. 6) que, verbis: 
A partir da inspeção realizada e das medidas tomadas na vistoria, foi possível verificar que houve execução de parcela dos serviços previstos no projeto.
Conclui-se, portanto, que a parcela executada do objeto corresponde a 86,57% do valor previsto e possui serventia.
Nos casos de tomada de contas especial instaurada neste Tribunal por inexecução parcial do objeto do convênio, em regra, a quantificação do dano ao erário deve levar em consideração o percentual das realizações físicas das obras e serviços constantes do plano de trabalho, a existência de nexo de causalidade entre a execução física e a financeira e, ainda, a utilidade da fração executada para o público a ser beneficiado pela avença (v.g Acórdão 3429/2014-TCU-Primeira Câmara) .
Quanto ao ponto utilidade da parcela executada, esta Corte tem oscilado entre a imputação do débito total nos casos nos quais ocorre a imprestabilidade da fração executada do objeto e a completa frustração dos objetivos do convênio (v.g Acórdão 2581/2014-TCU-Plenário; 1.521/2007, 1.964/2007, 903/2008, 1.017/2008, 4.587/2009, 5.175/2013, 10121/2017, todos da 2ª Câmara e 6.723/2014, 1.595/2007, ambos da 1ª Câmara) e a imputação parcial do débito, uma vez que parte dos recursos aproveitaria à população (v.g Acórdãos 112/2007, 862/2007, 2.368/2007, 3543/2007, todos da 2ª Câmara) .
Dessa forma, entende-se a questão de direito remete à questão de fato e deverá ser definida em cada caso concreto. Se a parcela executada aproveitar ao público beneficiário, ainda que parcialmente, o convênio será tido por parcialmente executado e o débito proporcional à parcela não executada. Contudo, se a parcela executada for imprestável ou não for suficiente para que o pacto alcance os objetivos para o qual foi celebrado, a imputação da totalidade dos recursos repassados se impõe. 
Tal proposição se justifica, pois o objeto de um convênio, ou de qualquer outro meio de transferência de recursos, não pode ser analisado, sob a ótica da prestação de contas, de forma totalmente desvinculada dos fins a que se propõe. A efetiva geração do benefício esperado por determinada intervenção é, em regra, condição necessária para ateste da boa e regular aplicação dos recursos públicos. (v.g Acórdão 2581/2014-TCU-Plenário e 6.723/2014, da 1ª Câmara) .  
In casu, verifica-se a execução parcial do objeto, sua utilidade e prestabilidade à comunidade, conforme atestou a nova vistoria realizada pelo MD (peça 93) , logo, não há fundamento para a manutenção do débito em relação à totalidade dos valores imputados ao recorrente. 
Entende-se que, nos termos dos citados precedentes desta Corte, se cumpridos os demais requisitos da prestação de contas, o débito a ser imputado deve ser proporcional à inexecução.  
A falha contida na segunda ponta pode ser muito grave e não demonstrar a aplicação dos recursos, o que ocasionaria o débito; a documentação também pode ser suficiente para se comprovar a existência de superfaturamento, o que na mesma linha leva ao débito; contudo a irregularidade pode ser grave sem levar a imputação de dano, mas somente aplicação de multa; ou, por fim, tratar-se de falha meramente formal que levaria somente a ressalva das contas.    
Registra-se, no caso sob exame, falhas em relação à organização da prestação de contas e da obediência ao disposto no art. 74, da Portaria Interministerial CGU/MF/MP 507/2011, vigente à época dos fatos. De toda forma, haveria que se identificar a quem cabia a correta prestação de contas, se ao recorrente ou ao sucessor. Em que pese esta Corte ter fundamentado a condenação na ausência de comprovação da boa e regular aplicação dos recursos, o que abrange a correta organização de documentos comprobatórios, entende-se que os motivos determinantes foram exatamente a inexecução parcial do objeto e a ausência de nexo entre recursos repassados e as obras executadas.  
Dessa forma, embora exista deficiência na documentação, entende-se que se afastados os motivos determinantes da condenação, as fragilidades da prestação de contas podem ser relevadas, não configurando gravidade suficiente para manutenção do débito.
Vencido exame acerca da segunda ponta do tripé, avalia-se o terceiro eixo em conjunto com o primeiro, pois, a nosso sentir, no caso concreto, se mostram interdependentes.
Analisa-se a ausência de nexo. Por certo que a ausência de nexo causal entre recursos do convênio e execução do objeto não é meramente formal. Havendo o descompasso entre a movimentação dos valores do convênio e a execução da obra perde-se a possibilidade de estabelecer o liame necessário para a comprovação da boa e regular aplicação dos recursos. 
Somente a apresentação do bem ou serviço e a nota fiscal não são suficientes para atestar a regularidade na gestão dos recursos, pois não é o bastante para comprovar que o objeto é resultado dos montantes obtidos por meio de convênio. 
Apenas por hipótese, é possível que o gestor empregue os dinheiros do convênio em finalidade diversa, ou até mesmo se aproprie do numerário, e depois execute o bem inicialmente avençado com recursos do Município, de um convênio celebrado com o Estado, ou até mesmo por meio de outro convênio firmado com a União. Nessa hipótese, o fim da avença foi alcançado, mas de maneira irregular e gravosa para o erário. 
Para o deslinde da questão, há que se verificar se as transferências foram destinadas ou não à empresa vencedora do certame e contratada para a execução do objeto do convênio. Nesse sentido qualquer saque realizado por meio da transferência sem a correta identificação do credor impossibilita o estabelecimento do nexo da despesa com o recurso. 
Consta nos autos movimentações da conta específica do convênio, das quais é possível verificar a saída de recursos da conta específica por meio das TEDs Eletrônicas juntadas aos autos e constatar pagamentos nominalmente identificados, no valor de R$407.029,33, feitos à empresa Conserge Construção e Serviços Gerais. Nota-se dos documentos mencionados, a perfeita individualização do recebedor da transferência (Conserge Construção e Serviços Gerais) . 
A Tabela 2, a seguir, enumera as transferências:
Tabela 2
	Item
	Valor 
	Data da Transferência 
	Localização da Documentação no Processo

	1
	R$155.452,25
	30/5/2012
	Peça 75, p. 1 e 27  

	2
	R$206.817,69
	6/7/2012
	Peça 75, p. 2 e 29 

	3
	R$26.059,39
	11/9/2012
	Peça 75, p. 3 e 31 

	4
	R$18.700,00
	2/10/2012
	Peça 75, p. 4 e 32

	5
	R$12.970,63
	Não identificada
	Não identificada

Porém, a correspondência descrita no parágrafo precedente ainda não seria suficiente para cabal demonstração do nexo. No caso sob exame, exsurge outra controvérsia, há notório descompasso entre a execução do objeto e os pagamentos realizados.
As TEDs foram realizadas no ano de 2012, o último pagamento no início do mês de outubro, contudo, a inspeção in loco, feita em 22/10/2013, comprovou a execução de apenas 41,12% da obra prevista. Em outras palavras, um ano após a integralidade dos pagamentos apenas 41% havia sido executado. Por outro lado, insiste o recorrente que a obra foi acabada e se mostra útil à coletividade, havendo, inclusive termo de aceitação pela gestão sucessora, que mantém rivalidade política com o gestor.
Entendeu-se que não se deveria descartar a possibilidade de ter sido a empresa novamente remunerada para finalização das obras. Nota-se que o recorrente cita que a 5ª medição, no valor de R$12.970,63, referente à Nota Fiscal 427, teria sido paga com recursos do convênio, contudo não se percebe saída destes recursos da conta do convênio. 
Não se afastou, portanto, na ocasião, o uso de recursos diversos para finalização da construção do centro de convivência do idoso, e foi proposto diligenciar o Município de Apuí/AM para que esclarecesse as medidas adotadas a partir da inspeção in loco realizada pelo Ministério da Defesa em 22/10/2013, bem como esclarecimentos acerca da fonte dos recursos utilizados, para a finalização do objeto do convênio. 
O Município de Apuí/AM, após notificado (peças 67/73) , não se pronunciou. Esta Secretaria de Recursos reiterou a comunicação (peças 74/76) , recebida em 19/7/2017, e, novamente, não houve manifestação do município. Uma vez mais, esta Secretaria de Recursos (peças 78-79) insistiu na diligência ao Município de Apuí/AM, mantendo-se o gestor municipal silente até o momento.
Sem a manifestação do Município de Apuí/AM acerca da complementação da obra, resta inviável a formação de juízo definitivo de mérito acerca do nexo causal entre recursos e objeto, esclarecimento que se não prestado pelo ente municipal milita a favor do recorrente, por não se ter como afirmar a inexistência do necessário nexo. Deixa-se de propor que seja reiterada a diligência, sob forma de determinação por haver indícios de que seja infrutífera, mas, desde já, propõe-se que seja avaliado a instauração de processo apartado para verificar a existência de responsabilidade do gestor municipal pelo não atendimento à diligência desta Corte de Contas.   
Em razão do silêncio do município convenente, não há como afirmar a inexistência do nexo temporal entre os recursos repassados e a obra executada. 
Ante o exposto, restou demonstrado a execução parcial do objeto e sua utilidade à municipalidade e em razão dos elementos dos autos não há como afirmar a inexistência de nexo causal entre o objeto e os recursos transferidos.
Dessa forma, entende-se que o débito imputado ao recorrente deve ser reduzido e imputado tão somente o valor em relação à fração inexecutada do objeto. 
DO CÁLCULO DO DÉBITO
Verifica-se da vistoria do MD (peça 93, p. 15) que foram comprovados serviços executados no total de R$363.610,50, logo, tal montante deve ser excluído do valor imputado no acórdão condenatório que totaliza R$400.000,00, passando o débito a ter a seguinte composição: 
	VALOR ORIGINAL (R$) 
	DATA DA OCORRÊNCIA

	DÉBITO

	36.389,50
	5/4/2012

	CRÉDITO

	20.075,96
	1/10/2013

Por se entender elidido parte do débito, cabem algumas considerações com relação à multa aplicada ao gestor. Nota-se que a multa teve como fundamento o art. 57, da Lei 8.443/92, logo o seu montante foi estabelecido de forma proporcional ao débito. Nesta instrução recursal, entende-se adequado reduzir a multa, haja vista a proposta de redução do débito.
CONCLUSÃO
Das análises anteriores, conclui-se que houve a execução parcial do objeto, que se mostra útil à comunidade, conforme atestou a nova vistoria realizada pelo MD (peça 93) , e em razão de não haver como demonstrar a inexistência de nexo entre os recursos e objeto do convênio, deve ser o débito reduzido e imputado na proporção da fração inexecutada. 
PROPOSTA DE ENCAMINHAMENTO
Ante o exposto, com fundamento nos art. 35, da Lei 8.443/92, a esta Corte de Contas, submetem-se os autos à consideração superior, propondo-se:
a) Conhecer do recurso e, no mérito, dar-lhe provimento para excluir do débito de que trata o item 9.2 do acórdão recorrido as despesas comprovadas na fase recursal, indicadas na fundamentação, atribuindo-se a seguinte composição à dívida remanescente:
	VALOR ORIGINAL (R$) 
	DATA DA OCORRÊNCIA

	DÉBITO

	36.389,50
	5/4/2012

	CRÉDITO

	20.075,96
	1/10/2013

b) reduzir [de R$ ... para R$ ...] o valor da multa aplicada ao recorrente pelo item 9.3 do acórdão recorrido;
c) avaliar a conveniência e oportunidade de se instaurar processo de monitoramento para verificar a responsabilidade pelo não atendimento à diligência proposta pelo Ministro-Relator (peça 62) pelo Município de Apuí/AM; 
	d) dar ciência do acórdão que for prolatado à recorrente e aos demais interessados, ressaltando-se que o relatório e o voto que o acompanharem podem ser consultados no endereço www.tcu.gov.br/acordaos, no dia seguinte ao de sua oficialização."
2.	Divergindo do Auditor Federal, o Diretor da Serur, com a anuência do Titular da unidade instrutiva, lançou o seguinte parecer aos autos (peças 95 e 96) :
	"Cuida-se de tomada de contas especial instaurada pelo Ministério da Defesa em face de Antonio Marcos Maciel Fernandes, ex-prefeito de Apuí/AM (gestão: 2009-2012) , em razão da impugnação total das despesas referentes ao Convênio 197/PCN/2010, com vigência no período de 24/6/2010 a 29/3/2013, cujo objeto consistia na construção de um centro de convivência do idoso, mediante o aporte de R$ 400.000,00, descentralizados no âmbito do Programa Calha Norte (PCN) , além de R$ 20.000,00, a título de contrapartida.
2.	Exsurge dos autos que o Ministério da Defesa, após a constatação de diversas inconsistências no âmbito da prestação de contas, promoveu inspeção in loco, em 22/10/2013, concluindo pela execução de apenas 41,12% da obra prevista, desprovida, no entanto, de qualquer serventia (peça 1, págs. 134-150) .
3. 	Nessa linha, por meio da Divisão de Execução Orçamentária e Análise Financeira do Departamento do Programa Calha Norte, referido ministério notificou os Srs. Antônio Marcos Maciel Fernandes e Adimilson Nogueira, prefeitos na gestão 2009-2012 e 2013-2016, respectivamente (peça 2, p. 16-19) , informando-os da instauração da tomada de contas especial, bem como da situação encontrada.
4.	Ato contínuo, o então prefeito, Sr. Adimilson Nogueira, apresentou defesa junto ao concedente (peça 2, p. 3-12) , pugnando por sua exclusão do rol de responsáveis na aludida tomada de contas especial, visto que a execução das obras se deu na gestão de seu antecessor, o que o motivou, inclusive, a ingressar com representação criminal junto à Procuradoria República do Amazonas, sob o nº . PR-AM-0002102/2013 (peça 2, p. 29-33) e com ação de ressarcimento de danos ao erário, na 3ª Vara Federal/AM, contra o ex-prefeito Antônio Marcos Maciel Fernandes (peça 2, p. 34-41) .
5.	No âmbito deste Tribunal foi promovida a citação tão somente do Sr. Antônio Marcos Maciel Fernandes (peça 16) , ante a constatação de que a quase totalidade dos recursos, ou seja, R$ 407.029,33, foram gastos ainda no exercício de 2012, remanescendo para a gestão sucessora o valor de R$ 75,98 (peça 1, p. 125-131) , o que, por economia processual, dispensava a citação do prefeito sucessor.
6.	Após análise final do feito, a unidade técnica pugnou pela rejeição das alegações de defesa ofertadas, com a consequente imputação integral do débito, tendo em vista a inservibilidade da parte executada.
7.	Por outro lado, o MP/TCU, conquanto tenha anuído com a proposta de imputação integral do débito, aduziu que a parte executada poderia vir a ser aproveitada, o que deixava de propor na oportunidade em razão da ausência de elementos comprobatórios das despesas incorridas à conta da avença, verbis (peça. 26) :
4. Em situações como a que ora se analisa, nas quais se constata a execução parcial de obra de engenharia civil, imperioso verificar não a mera serventia, funcionalidade ou operacionalidade da parcela construída, mas sim a sua aproveitabilidade ou inaproveitabilidade futura, condição essa necessária, a nosso ver, para imputar débito integral ou parcial ao gestor faltoso.
5. Acerca desse aspecto, ao examinarmos o acervo fotográfico elaborado pelos técnicos da Ministério da Defesa (peça n.º 1, pp. 140/142) , não nos parece crível que as obras realizadas, consistentes em grande parte de edificações sólidas e duradouras - cuja qualidade construtiva não foi sequer objetada pelos fiscais do órgão repassador -, não possam ser aproveitadas posteriormente, apenas em decorrência de sua inexecução parcial.
6. Não obstante, no caso em concreto, observamos que, apesar de integrarem os autos alguns extratos bancários, não se fazem presentes quaisquer outros elementos comprobatórios das despesas incorridas à conta da avença, a exemplo de processos licitatórios, processos de pagamento, contratos, notas fiscais, notas de empenho e de liquidação, cheques, etc., impossibilitando estabelecer qualquer nexo causal entre as despesas supostamente efetuadas, o objeto executado e os recursos federais repassados.
7. Dessa forma, sem esses elementos probatórios mínimos, perde importância a constatação de execução de 41,12% da obra, bem como a questão acerca da sua aproveitabilidade futura, pois não há como se vincular tal execução aos recursos federais do Convênio n.º 197/PCN/2010, incidindo na espécie o entendimento corrente no TCU de que a mera execução física do objeto, por si só, não comprova a correta aplicação dos recursos, cabendo ao responsável demonstrar o liame causal entre os valores que lhe foram confiados e a consecução do objeto, o que não foi feito pelo ex-Prefeito até o presente momento.
8.	Nessa acepção, o relator a quo, ministro-substituto André Luis de Carvalho, incorporou os pareceres precedentes às suas razões de decidir, proferindo o Acórdão 7777/2015-TCU-Segunda Câmara, no que foi acompanhado pelo demais membros do colegiado, verbis: 
ACORDAM os Ministros do Tribunal de Contas da União, reunidos em Sessão da Segunda Câmara, ante as razões expostas pelo Relator, em:
9.1. rejeitar as alegações de defesa apresentadas pelo Sr. Antonio Marcos Maciel Fernandes;
9.2. julgar irregulares as contas do Sr. Antonio Marcos Maciel Fernandes, com fundamento no art. 16, inciso III, alínea "c", e no art. 19, caput, da Lei nº 8.443, de 1992, para condená-lo, ao pagamento da quantia abaixo informada, atualizada monetariamente e acrescida de juros de mora, calculados desde as datas indicadas até o efetivo recolhimento, abatendo-se o valor já devolvido e fixando-lhe o prazo de 15 (quinze) dias para que comprove, perante o Tribunal, o recolhimento das referidas importâncias aos cofres do Tesouro Nacional, nos termos do art. 23, inciso III, alínea "a", da citada lei c/c o art. 214, inciso III, alínea "a", do Regimento Interno do TCU (RITCU) ;
	VALOR ORIGINAL (R$) 
	DATA DA OCORRÊNCIA

	DÉBITO
	
	400.000,00
	5/4/2012

	CRÉDITO
	
	20.075,96
	1/10/2013

9.3. aplicar a multa prevista no art. 57 da Lei nº 8.443, de 1992, no valor de R$ 200.000,00 (duzentos mil reais) , ao Sr. Antonio Marcos Maciel Fernandes fixando-lhe o prazo de 15 (quinze) dias, a contar da notificação, para que comprove, perante o Tribunal, o recolhimento da referida quantia aos cofres do Tesouro Nacional, atualizada monetariamente, na forma da legislação em vigor;
9.4. autorizar, desde já, com amparo no art. 26 da Lei nº 8.443, de 1992, e no art. 217 do RITCU, o parcelamento das dívidas constantes deste Acórdão em até 36 (trinta e seis) prestações mensais e sucessivas, caso requerido, esclarecendo ao responsável que a falta de pagamento de qualquer parcela importará no vencimento antecipado do saldo devedor (art. 217, § 2º, do RITCU) ;
9.5. autorizar, desde logo, a cobrança judicial das dívidas, nos termos do art. 28, inciso II, da Lei nº 8.443, de 1992, caso não atendidas as notificações; e
9.6. enviar cópia deste Acórdão, bem como do Relatório e da Proposta de Deliberação que o fundamenta, à Procuradoria da República no Estado do Amazonas, nos termos do art. 16, § 3º, da Lei nº  8.443, de 1992, para o ajuizamento das ações penais e civis cabíveis.
9.	Nesta etapa processual analisa-se recurso de revisão interposto pelo Sr. Antonio Marcos Maciel Fernandes (peça 48) , oportunidade em que alude acerca da execução integral do centro de convivência do idoso, colacionando, para tanto, notas fiscais, recibos, planilhas de medição, fotografias, termo de recebimento da obra, bem como os elementos atinentes à licitação e ao contrato firmado com a empresa Conserge Construção e Serviços Gerais Ltda. (CNPJ 84.513.290/0001-67) .
10.	A par dos novos elementos trazidos na peça recursal, mormente as fotografias, que demonstram uma execução maior do que as colacionadas anteriormente pela vistoria in loco, pugnou o auditor-instrutor pela realização de nova vistoria, a fim de apurar a execução e funcionalidade do objeto, o que fora determinado por meio do Acórdão 1482/2018-TCU-Plenário (peça 83) .
11.	Procedida a nova verificação in loco pelo Ministério da Defesa, sobrevêm aos autos a informação de que se constatou a execução de 86,57% da obra e que a mesma possuía serventia, nestes termos (peça 93, p. 6) :
A partir da inspeção realizada e das medidas tomadas na vistoria, foi possível verificar que houve execução de parcela dos serviços previstos no projeto. 
Conclui-se, portanto, que a parcela executada do objeto corresponde a 86,57% do valor previsto e possui serventia.
12.	Com efeito, a partir das conclusões do novo laudo de vistoria levado a efeito pelo Ministério da Defesa, assim como dos documentos carreados pelo recorrente, o auditor-instrutor propõe sejam abatidos do débito o percentual equivalente à parte executada de 86,57%, tendo em vista inexistir elementos que apontem para a consecução do objeto com recursos outros que não os do Convênio 197/PCN/2010, além de a empresa Conserge Construção e Serviços Gerais Ltda., vencedora do certame licitatório e contratada para a execução da avença, ter sido a beneficiária dos recursos, não havendo, desse modo, se falar em ausência de nexo causal (item 7, da instrução precedente) .
13.	Com as devidas vênias, diverge-se da solução alvitrada pelo Sr. Auditor, porquanto não se extrai dos autos o necessário nexo de causalidade entre a execução do objeto e os recursos federais transferidos para tal fim. Veja-se, a propósito, que embora a empresa Conserge Construção e Serviços Gerais Ltda. tenha sido efetivamente a beneficiária dos recursos vinculados à conta do convênio, no valor de R$ 407.029,33, sobressai dos autos que o pagamento relativo à 4ª medição, último na gestão do recorrente, se deu em 2/10/2012 (cf. quadro: item 5.9 da instrução precedente) , sendo que a vistoria in loco, realizada em 2/10/2013, ou seja, um ano após a 4ª medição, somente atestou a execução de 41,12% do empreendimento, quando já havia sido desembolsado praticamente 97% dos recursos previstos para o empreendimento. 
14.	Nesse diapasão, tomando de empréstimo a análise anteriormente empreendida pelo MP/TCU, na pessoa da Subprocuradora-Geral Cristina Machado, pode-se vislumbrar na espécie que houve o aproveitamento da parte antes construída, o que, com base nos documentos ora carreados, servem de base para o afastamento tão somente de 41,12% do débito, pois que somente para esta parcela da obra é possível se estabelecer o devido nexo causal.
15.	O recorrente ampara-se em uma 5ª medição da obra, realizada pela gestão sucessora, para afirmar que a obra foi integralmente executada e recebida pela Prefeitura, conforme documentos acostados à peça 48, págs. 70-84. Todavia, da aludida documentação, embora conste planilha de medição, requisição de pagamento, bem como Nota Fiscal no valor de R$ 12.970,63, não há nos autos a comprovação do efetivo pagamento, assim como a origem dos recursos que o sustentaram, tendo em vista a restituição ao concedente da quantia de R$ 20.075,96 ainda no ano de 2013 (peça 1, p. 159-161) , o que impossibilita vincular qualquer outro pagamento à conta específica do convênio.
16.	Assim, cabe observar que a jurisprudência desta Corte é no sentido de que a mera execução física do objeto ou de parte dele, por si só, não comprova que os recursos foram aplicados corretamente, cabendo ao responsável demonstrar o nexo causal entre os recursos que lhe foram repassados e os documentos de despesas referentes à execução, tais como notas de empenho, recibos, notas fiscais, extratos bancários, de forma que seja possível confirmar que determinada obra foi executada com os recursos transferidos. Nesse sentido é o teor dos Acórdão 2024/2016-TCU-Segunda Câmara, rel. Ana Arraes; 11.222/2015-TCU-2ª Câmara, rel. Augusto Nardes; e 7.612/2015-TCU-1ª Câmara, rel. Walton Alencar Rodrigues. 
17.	Dessa forma, observa-se que o caso vertente não se amolda à jurisprudência desta Casa, porquanto os recursos foram quase que integralmente pagos à construtora (R$ 407.029,33) , tendo por base documentos que não retratavam a realidade fática da obra, visto que um ano após o dispêndio da quase totalidade dos recursos previstos no Convênio 197/PCN/2010 constatou-se a execução de tão somente 41,12% do empreendimento, o que afasta o necessário nexo de causalidade com a parte executada a posteriori.
18. 	Nesse contexto, tendo em vista a nova vistoria in loco procedida pelo Ministério da Defesa, dando conta da execução de 86,57% do objeto da avença, reputa-se que a parte anteriormente construída, 41,12%, foi aproveitada, podendo o débito atribuído ao recorrente ser abatido neste percentual, com a consequente redução da multa, visto que fundada no art. 57 da Lei 8.443/1992. 
19. 	Assim, considerando que o objeto pactuado previu recursos da ordem de R$ 420.000,00, sendo executado apenas 41,12%, tem-se que foram gastos R$ 172.704,00 com a obra, remanescendo, desse modo, um débito de R$ 247.296,00. 
20.	Por todo o exposto, com as vênias por divergir da instrução precedente, eleva-se à consideração superior a seguinte proposta:
	a) conhecer do recurso e, no mérito, dar-lhe provimento parcial para excluir do débito de que trata o item 9.2 do acórdão recorrido as despesas comprovadas na fase recursal, atribuindo-se a seguinte composição à dívida remanescente:
	VALOR ORIGINAL (R$) 
	DATA DA OCORRÊNCIA

	DÉBITO
	
	247.296,00
	5/4/2012

	CRÉDITO
	
	20.075,96
	1/10/2013

b) reduzir [de R$ ... para R$ ...] o valor da multa aplicada ao recorrente por meio do item 9.3 do acórdão recorrido;
	c) dar ciência do acórdão que for prolatado à recorrente e aos demais interessados, ressaltando-se que o relatório e o voto que o acompanharem podem ser consultados no endereço www.tcu.gov.br/acordaos, no dia seguinte ao de sua oficialização."
3.	Em suas considerações, a representante do Ministério Público junto ao TCU concordou com a instrução do Auditor Federal, emitindo o seguinte parecer à peça 97:
"Trata-se de recurso de revisão interposto pelo Senhor Antônio Marcos Maciel Fernandes, ex-prefeito de Apuí/AM, contra o Acórdão n.º 7777/2015-TCU-2.ª Câmara, que julgou irregulares suas contas, aplicou-lhe multa e imputou-lhe débito no valor integral dos recursos repassados no âmbito do Convênio n.º 197/PCN/2010 (Programa Calha Norte) , firmado entre o município e o Ministério da Defesa (MD) para a construção de um centro de convivência do idoso, cuja vigência compreendeu o período de 24/6/2010 a 29/3/2013. As penalidades foram adotadas em razão de ter sido verificada a execução parcial da obra (41,12%) mediante fiscalização in loco pela concedente (22/10/2013) , oportunidade em que foi atestada a falta de serventia para a parte implementada do objeto.
2.	Em nossa primeira manifestação (peça 26) , destacamos a ausência de informações aptas a estabelecer o necessário nexo causal entre os recursos federais repassados e a parte executada da obra, o que tornava secundária, portanto, qualquer análise acerca da funcionalidade do centro de convivência naquela ocasião. Também em razão dessa lacuna na prestação de contas, afastamos a responsabilidade solidária da empresa contratada para a execução do objeto, Conserge Construtora e Serviços Gerais Ltda., entendimento que foi acatado pelo Ministro Relator ao prolatar a deliberação ora recorrida (peça 28) .
3.	Nesta fase processual, o responsável trouxe aos autos alegações e documentação por meio das quais intenta demonstrar a execução integral e o uso do centro de convivência do idoso. Para tanto, apresentou fotografias do local, notas fiscais, recibos, medições, termo de recebimento das obras, além de dados referentes à licitação e ao contrato firmado com a Conserge (peça 48) . Diante dos novos elementos apresentados, cumprindo-se determinação contida no Acórdão 1482/2018-TCU-Plenário (peça 83) , servidores do Ministério da Defesa realizaram segunda vistoria no local em 17/10/2018, momento em que puderam atestar a execução de 86,57% do objeto e o seu funcionamento conforme a destinação prevista (peça 93) .
4.	Considerando o último laudo emitido pelo MD, a Unidade Técnica reexaminou os autos, consignando divergência quanto ao encaminhamento a ser dado. A diferença das propostas baseia-se, essencialmente, na questão do nexo causal, pois ainda persiste o desconhecimento da fonte de recursos que custeou a execução da parte do centro de convivência implementada após a primeira vistoria em 2013. Tais obras foram realizadas e recebidas pela prefeitura - na gestão do Senhor Adimilson Nogueira, sucessor e rival político do Senhor Antônio Marcos Maciel Fernandes -, que, instada a prestar esclarecimentos via diligência do Tribunal - em 2017, já durante a gestão do Senhor Antônio Roque Longo -, não atendeu ao pedido de informações, mesmo após reiteradamente tomar ciência dos ofícios encaminhados (peças 67/73, 74/76 e 78/79) .
5.	Diante desse contexto, o auditor considerou que, dada a incapacidade de se demonstrar a inexistência de nexo causal entre os recursos e o objeto do convênio, o responsável deveria ser favorecido com a redução do débito, para que ele corresponda à fração de inexecução apurada na última visita ao local, qual seja, o valor correspondente a 13,43% do repasse (peça 94, p. 9) :
5.37. Sem a manifestação do Município de Apuí/AM acerca da complementação da obra, resta inviável a formação de juízo definitivo de mérito acerca do nexo causal entre recursos e objeto, esclarecimento que se não prestado pelo ente municipal milita a favor do recorrente, por não se ter como afirmar a inexistência do necessário nexo. Deixa-se de propor que seja reiterada a diligência, sob forma de determinação por haver indícios de que seja infrutífera, mas, desde já, propõe-se que seja avaliada a instauração de processo apartado para verificar a existência de responsabilidade do gestor municipal pelo não atendimento à diligência desta Corte de Contas.
5.38. Em razão do silêncio do município convenente, não há como afirmar a inexistência do nexo temporal entre os recursos repassados e a obra executada.
5.39. Ante o exposto, restou demonstrado a execução parcial do objeto e sua utilidade à municipalidade e em razão dos elementos dos autos não há como afirmar a inexistência de nexo causal entre o objeto e os recursos transferidos.
5.40. Dessa forma, entende-se que o débito imputado ao recorrente deve ser reduzido e imputado tão somente o valor em relação à fração inexecutada do objeto [identificada na última visita ao centro de convivência, em 17/10/2018]. (grifos nossos) 
6.	O diretor, por sua vez, no que foi acompanhado pelo titular da Serur, registrou que a comprovação de que o centro de convivência se encontrava em funcionamento aproveitaria ao ex-prefeito tão somente quanto ao percentual cuja construção foi verificada na primeira vistoria do MD, realizada em 22/10/2013, uma vez que não é possível estabelecer o necessário liame do convênio com o restante da obra implementada após essa data (peça 95, p. 4-5) :
O recorrente ampara-se em uma 5ª medição da obra, realizada pela gestão sucessora, para afirmar que a obra foi integralmente executada e recebida pela Prefeitura, conforme documentos acostados à peça 48, págs. 70-84. Todavia, da aludida documentação, embora conste planilha de medição, requisição de pagamento, bem como Nota Fiscal no valor de R$ 12.970,63, não há nos autos a comprovação do efetivo pagamento, assim como a origem dos recursos que o sustentaram, tendo em vista a restituição ao concedente da quantia de R$ 20.075,96 ainda no ano de 2013 (peça 1, p. 159-161) , o que impossibilita vincular qualquer outro pagamento à conta específica do convênio.
 (...) 
Dessa forma, observa-se que o caso vertente não se amolda à jurisprudência desta Casa, porquanto os recursos foram quase que integralmente pagos à construtora (R$ 407.029,33) , tendo por base documentos que não retratavam a realidade fática da obra, visto que um ano após o dispêndio da quase totalidade dos recursos previstos no Convênio 197/PCN/2010 constatou-se a execução de tão somente 41,12% do empreendimento, o que afasta o necessário nexo de causalidade com a parte executada a posteriori.
Nesse contexto, tendo em vista a nova vistoria in loco procedida pelo Ministério da Defesa, dando conta da execução de 86,57% do objeto da avença, reputa-se que a parte anteriormente construída, 41,12%, foi aproveitada, podendo o débito atribuído ao recorrente ser abatido neste percentual, com a consequente redução da multa, visto que fundada no art. 57 da Lei 8.443/1992. (grifos nossos) 
7.	No que concerne à divergência estabelecida, acompanhamos a proposta do auditor, por entender que, diante da impossibilidade de comprovação definitiva sobre a fonte de custeio das obras realizadas após 2013, deve-se presumir que foram executadas com os recursos oriundos do convênio - conforme atesta a documentação financeira carreada aos autos pelo recorrente (notas fiscais, recibos e medições) e obtida em sede de diligência (extrato bancário) -, ainda que, nesse contexto, evidencie-se a irregular ocorrência de antecipação de pagamentos.
8.	Importa ressaltar que a adoção da presunção a favor do responsável neste caso leva em conta a incerteza sobre o momento em que a prefeitura deu prosseguimento à construção do centro de convivência após a inspeção de 2013, havendo possibilidade de ele ter sido concluído pouco tempo depois dessa visita, e não anos mais tarde, próximo à verificação in loco realizada em 2018. Tal condição, se ocorrida na prática, reforçaria a hipótese de antecipação de pagamentos, que é passível de punição pelo Tribunal (multa) , mas que, por si só, não caracteriza dano aos cofres públicos. Assim, persistindo a dúvida de ordem temporal - irregularmente não saneada por quem detém a informação apta a tal objetivo -, e considerando a inviabilidade de o recorrente conseguir elementos de prova nesse sentido - veja-se que o presente recurso de revisão é, inclusive, a última oportunidade de manifestação de sua defesa nos autos -, optamos por adotar o princípio jurídico in dubio pro reo, em favor do ex-prefeito, reduzindo-se o dano a ele atribuído.
9.	Além disso, sob essa perspectiva de prudência evita-se eventual enriquecimento sem causa do erário diante da possibilidade de que a fixação de valor de débito exceda o real valor devido, sem perder de vista a constatação in loco do funcionamento do centro de convivência do idoso, conforme a destinação prevista no convênio em tela.
10.	Assim, em linha com a instrução de mérito formulada pelo auditor (peça 94) , admitimos que 86,57% do empreendimento podem ser aproveitados para fins de descaracterização do prejuízo inicialmente imputado ao Senhor Antônio Marcos Maciel Fernandes, remanescendo, portanto, o débito de 13,43% do montante previsto com a obra. Porém, consideramos devido ajustar o cálculo do dano efetuado na manifestação da Unidade Técnica, de modo a contemplar na conta os recursos municipais e a sua proporcionalidade frente aos valores federais transferidos (95,24%) :
R$ 420.000,00 - R$ 363.610,50* = R$ 56.389,50 x 0,9524 = R$ 53.705,36  (débito) 
* Orçamento executado: peça 93, p. 15.
11.	Consideramos pertinente, ainda, o questionamento do auditor quanto à responsabilidade do prefeito de Apuí/AM, Senhor Antônio Roque Longo, em razão de não ter atendido às diligências efetuadas de forma reiterada pelo TCU, conforme autorizado pelo Ministro Relator (peça 62) . Merece reforço o fato de que essa ausência de esclarecimentos prejudicou o devido saneamento dos autos e a conseguinte obtenção da verdade material, no que concerne à apuração do prejuízo atribuído ao responsável em débito nesta TCE.
12.	Divergimos, no entanto, quanto ao procedimento a se adotar, por entender desnecessária a instauração de processo apartado, pois consideramos que a aplicação de penalidade ao Senhor Antônio Roque Longo poderia, desde já, ser empregada nestes autos, em item específico do acórdão que vier a ser proferido por ocasião do exame deste recurso de revisão. Isso porque esse gestor foi devidamente alertado, nos respectivos ofícios, quanto ao descumprimento de diligência que lhe foi dirigida, nos seguintes termos:
Por dever de ofício, informo que o não cumprimento de diligência ou de decisão deste Tribunal, no prazo fixado, sem causa justificada, poderá ensejar a aplicação da multa prevista no art. 58, inciso IV, da Lei 8.443/1992, a qual prescinde de realização de prévia audiência, nos termos do art. 268, §3º, do Regimento Interno do TCU. (peças 67 e 74) 
Por dever de ofício, informo que o não cumprimento de diligência determinada pelo relator ou de decisão deste Tribunal, no prazo fixado, sem causa justificada, poderá ensejar a aplicação da multa prevista no art. 58, inciso IV, da Lei 8.443/1992, no valor compreendido entre cinco e cinquenta por cento do montante a que se refere o caput (art. 268, IV, do Regimento Interno do TCU) , sendo dispensável a realização de prévia audiência, nos termos do art. 268, §3º, do Regimento Interno do TCU. (grifos originais) (peça 78) 
13.	Por fim, diante da documentação trazida em sede recursal, impende registrar a evolução deste Parquet em relação ao entendimento esposado em nosso primeiro parecer, no que diz respeito à empresa contratada. Com efeito, uma vez que que restou demonstrado que ela recebeu a totalidade dos valores previstos no convênio (peça 48, p. 21-68) , sem que tenha sido comprovada a execução de parte do objeto, a Conserge Construtora e Serviços Gerais Ltda., na condição de potencial beneficiária do prejuízo apurado nos autos, poderia responder em solidariedade ao Senhor Antônio Marcos Maciel Fernandes pelo débito remanescente.
14.	A corresponsabilidade não foi antes adotada nos autos justamente por inexistir, nas fases processuais precedentes, elementos que pudessem estabelecer essa relação. Deixamos, entretanto, de propor a adoção de medida tendente a corrigir essa situação, haja vista que, a par da etapa recursal em que se encontram os autos, não é cabível ao Parquet, nesta oportunidade, tomar a iniciativa de propor o chamamento da empresa ao processo, sem que essa medida tenha sido solicitada previamente pelo próprio recorrente, que é o único que responde pelo débito nesta TCE.
15.	Ademais, deve-se considerar o entendimento consagrado no Tribunal de que a solidariedade passiva é instituto que visa favorecer o credor, o qual pode exigir de um ou de todos os devedores a integralidade da dívida. Nessa linha, convém acrescentar, por oportuno, que eventual ausência de chamamento, por parte do TCU, de outros responsáveis solidários não constitui nulidade processual, não obstando, portanto, a imputação do débito ao agente devidamente citado, o qual, se quiser, poderá requerer, em juízo, ressarcimento pessoal via ação regressiva (acórdãos n.ºs 1337/2017, 3320/2015, 2591/2016, do Plenário, acórdãos n.ºs 2825/2017, 4192/2011, 2917/2006, da 1.ª Câmara, e acórdãos n.ºs 1737/2014, 206/2012, 11437/2011, da 2.ª Câmara) .
16.	Diante do exposto, esta representante do Ministério Público manifesta-se de acordo com os itens "a", "b" e "d" da proposta de encaminhamento contida na instrução de mérito à peça 94, com os seguintes ajustes: i) acrescentando-se que o provimento ao recurso de revisão é parcial; ii) ajustando-se o valor do débito - conforme recalculado anteriormente neste parecer - e da multa fundamentada no art. 57 da Lei n.º 8.443/1992 - para contemplar a redução do dano e a caracterização da ocorrência de antecipação de pagamentos; e, iii) incluindo-se item específico para contemplar a aplicação imediata da multa ao Senhor Antônio Roque Longo, com fundamento no art. 58, inciso IV, da Lei n.º 8.443/1992."
É o Relatório.

8.1. Jorge Ulisses Jacoby Fernandes (6546/OAB-DF) e outros, representando Antônio Marcos Maciel Fernandes.

Procuradora-Geral Cristina Machado da Costa e Silva.

Tomada de contas especial. Convênio. Ministério da Defesa. Construção de Centro de Convivência do Idoso. Programa Calha Norte. Execução parcial. Não comprovação da regular aplicação da integralidade dos recursos federais. Inexistência de nexo de causalidade entre as despesas efetuadas e os recursos federais repassados. Contas irregulares. Débito. Multa. Recurso de revisão. Conhecimento. Nova vistoria in loco. Comprovação da execução parcial do objeto. utilidade da parcela construída para a comunidade. Provimento parcial. redução do débito. redução proporcional da multa. ausência injustificada de respostas às digiligências expedidas pelo tcu ao município. expressa menção à possibilidade de aplicação de multa nos ofícios. desnecessidade de audiência. multa ao atual prefeito municipal.

TOMADA DE CONTAS ESPECIAL (TCE)

Secretaria de Recursos (Serur); Secretaria de Controle Externo de Tomada de Contas Especial (SecexTCE).

Nesta etapa processual, avalia-se Recurso de Revisão interposto pelo Senhor Antônio Marcos Maciel Fernandes, ex-prefeito de Apuí/AM, contra o Acórdão 7777/2015-TCU-2.ª Câmara, que julgou irregulares suas contas, aplicou-lhe multa e imputou-lhe débito no valor integral dos recursos repassados no âmbito do Convênio 197/PCN/2010 (Programa Calha Norte) , firmado entre o município e o Ministério da Defesa (MD) para a construção de um centro de convivência do idoso, cuja vigência compreendeu o período de 24/6/2010 a 29/3/2013. 
As penalidades foram adotadas em razão de ter sido verificada a execução parcial da obra (41,12%) mediante fiscalização in loco pela concedente (22/10/2013) , oportunidade em que foi atestada a falta de serventia para a parte implementada do objeto.
Agora, o responsável trouxe aos autos novas alegações e documentação por meio das quais intenta demonstrar a execução integral e o uso do centro de convivência do idoso.
O Auditor Federal responsável pela instrução do feito concluiu que houve a execução parcial do objeto, que se mostra útil à comunidade. Assim, propõe dar provimento ao recurso para excluir do débito de que trata o item 9.2 do acórdão recorrido as despesas comprovadas na fase recursal.
Por outro lado, o Diretor da Serur, acompanhado pelo Secretário da unidade, entende que o objeto pactuado previu recursos da ordem de R$ 420.000,00, sendo executado apenas 41,12%, tem-se que foram gastos R$ 172.704,00 com a obra, remanescendo, desse modo, um débito de R$ 247.296,00, em razão da inexistência de nexo causal entre os recursos repassados e os dispêndios. Propõe, então, o provimento parcial para excluir do débito de que trata o item 9.2 do acórdão recorrido as despesas comprovadas na fase recursal e a redução da multa aplicada.
Em terceira via, a representante do Ministério Público manifesta-se de acordo com os itens "a", "b" e "d" da proposta do Auditor Federal. Propõe, assim, que seja dado provimento parcial ao recurso, com correções em relação ao montante do débito e aplicação de multa ao Senhor Antônio Roque Longo, com fundamento no art. 58, inciso IV, da Lei 8.443/1992.
Preliminarmente, cabe ratificar o conhecimento do recurso, por estarem preenchidos os requisitos de admissibilidade previstos nos artigos 32, inciso III, e 35, inciso III, da Lei Orgânica do Tribunal de Contas da União e no art. 288 do Regimento Interno.
Quanto ao mérito, concordo com as análises e as conclusões presentes no parecer do Auditor Federal da Serur (peça 94) com os ajustes propostos pelo MPTCU (peça 97) , incorporando-as às minhas razões de decidir, sem prejuízo dos breves comentários que farei a seguir.
Em suma, o recorrente junta ao processo documentos que afirma serem aptos a modificar o juízo firmado.
No caso sob exame, entendeu esta Corte de Contas que somente houve a execução de 41,12% da obra prevista e a parcela executada se mostrou imprestável à coletividade, por isso, imputou a totalidade do montante dos recursos repassados.
No entanto, após essa decisão, por determinação do TCU, foi realizada pelo Ministério da Defesa nova vistoria in loco para se analisar o grau de execução do centro de convivência do idoso, e, por consequência, a plena satisfação dos objetivos do convênio, bem como a utilidade da obra à coletividade.
A planilha de medição analisada nesta vistoria registrou o percentual de execução do centro de convivência do idoso de 86,57% o que equivale a aplicação R$ 363.610,50, já incluído o BDI, bem como verificou-se que a obra possui serventia.
Nesse ponto, vale a pena repetir a análise do Auditor Federal que instruiu o feito:
"5.20.	In casu, verifica-se a execução parcial do objeto, sua utilidade e prestabilidade à comunidade, conforme atestou a nova vistoria realizada pelo MD (peça 93) , logo, não há fundamento para a manutenção do débito em relação à totalidade dos valores imputados ao recorrente. 
5.21.	Entende-se que, nos termos dos citados precedentes desta Corte, se cumpridos os demais requisitos da prestação de contas, o débito a ser imputado deve ser proporcional à inexecução.  
5.22.	A falha contida na segunda ponta pode ser muito grave e não demonstrar a aplicação dos recursos, o que ocasionaria o débito; a documentação também pode ser suficiente para se comprovar a existência de superfaturamento, o que na mesma linha leva ao débito; contudo a irregularidade pode ser grave sem levar a imputação de dano, mas somente aplicação de multa; ou, por fim, tratar-se de falha meramente formal que levaria somente a ressalva das contas.    
5.23.	Registra-se, no caso sob exame, falhas em relação à organização da prestação de contas e da obediência ao disposto no art. 74, da Portaria Interministerial CGU/MF/MP 507/2011, vigente à época dos fatos. De toda forma, haveria que se identificar a quem cabia a correta prestação de contas, se ao recorrente ou ao sucessor. Em que pese esta Corte ter fundamentado a condenação na ausência de comprovação da boa e regular aplicação dos recursos, o que abrange a correta organização de documentos comprobatórios, entende-se que os motivos determinantes foram exatamente a inexecução parcial do objeto e a ausência de nexo entre recursos repassados e as obras executadas."
Assim, ao meu sentir, está superada a discussão a respeito da integralidade do débito, uma vez que os recursos empregados pelo convênio aproveitaram a população, não existindo desvio de finalidade na sua atualização, o que está consoante com a jurisprudência esposada nos Acórdãos 112/2007 (relator: Ministro Ubiratan Aguiar) , 862/2007 (relator: Ministro Aroldo Cedraz) , 2.368/2007 (relator: Ministro Ubiratan Aguiar) , 3543/2007 (relator: Ministro Aroldo Cedraz) , todos da 2ª Câmara.
Cabe, no entanto, a análise quanto ao nexo causal entre os recursos repassados e as obras executadas, em especial, quanto à parcela executada que superou os 41,12%, percentual de medição da vistoria realizada em 2013, sendo esse o principal ponto de divergência entre os pareceres do Auditor Federal e do Diretor da Serur.
Cabem, nesse ponto, trazer os seguintes argumentos trazidos pelo MPTCU na linha defendida pelo Auditor Federal:
"7.	No que concerne à divergência estabelecida, acompanhamos a proposta do auditor, por entender que, diante da impossibilidade de comprovação definitiva sobre a fonte de custeio das obras realizadas após 2013, deve-se presumir que foram executadas com os recursos oriundos do convênio - conforme atesta a documentação financeira carreada aos autos pelo recorrente (notas fiscais, recibos e medições) e obtida em sede de diligência (extrato bancário) -, ainda que, nesse contexto, evidencie-se a irregular ocorrência de antecipação de pagamentos.
8.	Importa ressaltar que a adoção da presunção a favor do responsável neste caso leva em conta a incerteza sobre o momento em que a prefeitura deu prosseguimento à construção do centro de convivência após a inspeção de 2013, havendo possibilidade de ele ter sido concluído pouco tempo depois dessa visita, e não anos mais tarde, próximo à verificação in loco realizada em 2018. Tal condição, se ocorrida na prática, reforçaria a hipótese de antecipação de pagamentos, que é passível de punição pelo Tribunal (multa) , mas que, por si só, não caracteriza dano aos cofres públicos. Assim, persistindo a dúvida de ordem temporal - irregularmente não saneada por quem detém a informação apta a tal objetivo -, e considerando a inviabilidade de o recorrente conseguir elementos de prova nesse sentido - veja-se que o presente recurso de revisão é, inclusive, a última oportunidade de manifestação de sua defesa nos autos -, optamos por adotar o princípio jurídico in dubio pro reo, em favor do ex-prefeito, reduzindo-se o dano a ele atribuído.
9.	Além disso, sob essa perspectiva de prudência evita-se eventual enriquecimento sem causa do erário diante da possibilidade de que a fixação de valor de débito exceda o real valor devido, sem perder de vista a constatação in loco do funcionamento do centro de convivência do idoso, conforme a destinação prevista no convênio em tela.
10.	Assim, em linha com a instrução de mérito formulada pelo auditor (peça 94) , admitimos que 86,57% do empreendimento podem ser aproveitados para fins de descaracterização do prejuízo inicialmente imputado ao Senhor Antônio Marcos Maciel Fernandes, remanescendo, portanto, o débito de 13,43% do montante previsto com a obra. Porém, consideramos devido ajustar o cálculo do dano efetuado na manifestação da Unidade Técnica, de modo a contemplar na conta os recursos municipais e a sua proporcionalidade frente aos valores federais transferidos (95,24%) :
R$ 420.000,00 - R$ 363.610,50* = R$ 56.389,50 x 0,9524 = R$ 53.705,36 (débito) 
* Orçamento executado: peça 93, p. 15."
Apesar de compartilhar das justas preocupações do Diretor e do Titular da Serur, entendo que, excepcionalmente, neste caso, é possível acolher a solução adotada pelo Auditor Federal e pela Sub-Procuradora-Geral, diante das peculiaridades atinentes ao saneamento dos autos, quando as diligências desta Corte para elucidação da fonte dos recursos que complementaram a obra foram frustradas devido a conduta do atual mandatário municipal.
Foram justamente esses recursos que suportaram o avanço nas medições do Centro de Convivência do Idoso e que possibilitaram o seu aproveitamento à finalidade pretendida.
Ademais, cabe fazer as correções anotadas pelo Parquet em relação ao montante do débito para contemplar na conta os recursos municipais e a sua proporcionalidade frente aos valores federais transferidos (95,24%) .
Em relação a esse débito, embora pudesse ser atribuído também à empresa que prestou o serviço, a Conserge Construtora e Serviços Gerais Ltda., por ter recebido a integralidade dos recursos, sem que as medições constassem a integral execução da obra. Entendo que, nesta etapa processual, a medida não é de interesse público, vez que a solidariedade é benefício do credor, e o ex-prefeito responsável está sendo condenado à devolução dessa parcela de serviços não executados. 
O mesmo pode-se dizer em relação ao prefeito sucessor, a quem cabe a correta prestação de contas dos recursos, ainda que recebidos em gestão anterior, caso o prazo para execução e a prestação de contas avance em sua gestão, como foi o caso, uma vez que fez pagamento no valor de R$ 12.970,63, no dia 3/12/2014, referente à 5ª planilha de medição com verba repassada pelo convênio (peça 48, p. 72-83) , o que, conforme entendimento do Auditor Federal, corroboraria com a tese da regularidade dos serviços atestados nas medições anteriores. Porém, assim como em relação à empresa contratada, entendo que nesta etapa processual, a medida não é recomendável, uma vez que mobilizaria a máquina pública em persecução do ressarcimento em que já há condenação de um dos responsáveis.
Assim, por ser benefício do credor, merece guarida a conclusão do MPTCU de que a ausência de chamamento, por parte do TCU, de outros responsáveis solidários não constitui nulidade processual, não obstando, portanto, a imputação do débito ao agente devidamente citado, o qual, se quiser, poderá requerer, em juízo, ressarcimento pessoal via ação regressiva (acórdãos n.ºs 1337/2017 [relatora: Ministra Ana Arraes], 3320/2015 [relator: Ministro José Múcio], 2591/2016 [Relator: Ministro Benjamim Zymler], do Plenário) .
Como única divergência em relação ao parecer do Auditor Federal, o MPTCU entende que já há elementos suficientes para a punição do gestor sucessor pela não prestação das informações solicitadas pelo TCU, o que, sem dúvidas, prejudicou a completa elucidação do feito em análise.
Nesse ponto, assiste razão ao Parquet, uma vez que é desnecessário que seja constituído apartado para a responsabilização do Senhor Antônio Roque Longo, atual prefeito de Apuí, por não ter prestado as informações solicitadas, de forma reiterada, pelo TCU.
Conforme anotou a representante do Ministério Público especial, explicitou-se nos ofícios emitidos por esta Corte que o  não cumprimento de diligência determinada pelo relator ou de decisão deste Tribunal, no prazo fixado, sem causa justificada, poderia ensejar a aplicação da multa prevista no art. 58, inciso IV, da Lei 8.443/1992, no valor compreendido entre cinco e cinquenta por cento do montante a que se refere o caput (art. 268, IV, do Regimento Interno do TCU) , e que seria dispensável a realização de prévia audiência, nos termos do art. 268, §3º, do Regimento Interno do TCU.
Cabe nesse ponto, explicar que o Município de Apuí/AM, após notificado (peças 67/73) , não se pronunciou. Após, a Secretaria de Recursos reiterou a comunicação (peças 74/76) , recebida em 19/7/2017, e, novamente, não houve manifestação do município.
Outra vez, a unidade especializada (peças 78-79) encaminhou diligência ao Município de Apuí/AM, mantendo-se o gestor municipal silente até o momento
Como explicou o Auditor Federal, a deliberada ausência de manifestação do Município de Apuí/AM acerca da complementação da obra, em ofícios dirigidos ao titular da Prefeitura, inviabilizou a formação de juízo definitivo a respeito do nexo causal. 
Assim, diante da atitude reiterada de ignorar e não responder as comunicações desta Corte de Contas, proponho a aplicação da multa prevista no art. 58, inciso IV, da Lei 8.443/1992, no valor de R$ 30.000,00 (trinta mil reais) , sem a necessidade de audiência, uma vez que o responsável foi alertado nos ofícios das mencionadas diligências.
	Ante o exposto, entendo pelo provimento parcial do presente Recurso de Revisão, razão pela qual VOTO por que este Tribunal adote a minuta de Acórdão que trago à apreciação deste Colegiado.
TCU, Sala das Sessões Ministro Luciano Brandão Alves de Souza, em 30 de setembro de 2020.
AROLDO CEDRAZ 
Relator